【裁判字號】    96,上易,1180
【裁判日期】    970104
【裁判案由】    違反毒品危害防制條例
【裁判全文】
臺灣高等法院高雄分院刑事判決        96年度上易字第1180號
上  訴  人  臺灣高雄地方法院檢察署檢察官
被      告  甲○○
                    （現在高雄分監執行中）
上列上訴人因被告違反毒品危害防制條例案件，不服臺灣高雄地
方法院96年度簡上字第391 號中華民國96年8 月20日第一審判決
（起訴案號：臺灣高雄地方法院檢察署96年度毒偵字第726 號）
，提起上訴，本院判決如下：
    主  文
原判決撤銷，發回臺灣高雄地方法院。
    理  由
一、公訴意旨略以：被告甲○○前於民國（以下同）92年間，因
    施用毒品案件，經台灣高雄地方法院以92年度毒聲字第1420
    號裁定送觀察、勒戒後，認無繼續施用毒品之傾向，由臺灣
    高雄地方法院檢察署檢察官於92年3 月27日，以92年度毒偵
    字第1519號為不起訴處分確定，並於同日執行期滿釋放。復
    於93年間因施用毒品案件，由台灣高雄地方法院判處有期徒
    刑4 月，於93年7 月22日易科罰金執行完畢，竟仍不知悔改
    ，明知甲基安非他命係經政府公告，列為毒品危害防制條例
    第2 條第2 項所訂之第二級毒品，未經許可不得持有、施用
    。竟基於施用第二級毒品甲基安非他命之犯意，又於95年10
    月19日13時，在高雄市○○區○○街281 號住處，施用第二
    級毒品甲基安非他命1 次，嗣於95年10月19日13時，經警採
    尿送驗而查獲，因認被告涉有毒品危害防制條例第10條第2
    項之施用第二級毒品罪嫌。
二、原審以：按案件曾經判決確定者，應為免訴之判決，且得不
    經言詞辯論為之，刑事訴訟法第302 條第1 款、第307 條定
    有明文。再按刑事法若干犯罪行為態樣，本質上原具有反覆
    、延續實行之特徵，立法時既予特別歸類，定為犯罪構成要
    件之行為要素，則行為人基於概括之犯意，在密切接近之一
    定時、地持續實行之複次行為，倘依社會通念，於客觀上認
    為符合一個反覆、延續性之行為觀念者，於刑法評價上，即
    應僅成立一罪，有最高法院95年度台上字第1079號判決可資
    參照。蓋此種犯罪，只需包括論以一罪，已足以評價其不法
    內涵，無須另論以數罪，此即學理上所稱「集合犯」。而施
    用毒品具成癮性，甚難戒斷，施用者為追求快感並避免毒癮
    發作之痛苦，須持續、密接施用毒品以解癮，是施用毒品行
    為，本質上具有反覆實施之特性，而多次施用毒品之犯行，
    社會通念亦認為客觀上符合一個反覆、延續性之行為觀念，
    應認僅成立1 罪。查本件被告甲○○前被訴於95年9 月25日
    18時40分許回溯72小時內某時，施用第二級毒品甲基安非他
    命，業經檢察官提起公訴，並由台灣高雄地方法院於96年3
    月30 日 以96年易字第236 號判決判處有期徒刑7 月，上訴
    臺灣高等法院高雄分院後，於同年5 月30日撤回上訴確定，
    有本院96年度易字第236 號刑事判決及臺灣高等法院被告前
    案紀錄表在卷可稽。該案與本件檢察官起訴的犯罪事實，時
    間緊接，犯罪手法相同，且被告甲○○前經觀察、勒戒，於
    勒戒完畢後仍為前案及本件多次施用毒品犯行，顯已具成癮
    之病患人格特質，主觀上當有不斷施用之犯意，已符合集合
    犯之要件，應認僅成立一罪，而本件犯行係被告於95年10月
    19日所為，尚在前案判決宣示之前，已為前案確定判決效力
    所及。揆諸前揭法條，爰不經言詞辯論，逕為諭知免訴之判
    決。
三、本院查：刑法上之集合犯係指立法者在系爭構成要件所描述
    、預設之該當行為，本身就具有職業性、營業性或收集性之
    不斷反覆實施的特性，所以，反覆實施行為被總括地當成或
    擬制成為一個構成要件行為。惟就「施用毒品」之施用行為
    而言，立法者於制定刑罰法律之初，並未將「反覆性」或「
    成癮性」之文字概念加諸於「施用」之內涵內，亦即立法者
    並未認知該種行為類型之「反覆性」或「成癮性」，亦無意
    藉由法律中客觀構成要件之行為要素，涵括上開具有反覆實
    施特性之數個犯罪行為，亦即，施用毒品犯罪，或有可能為
    零星偶一施用，或有可能常常施用，就「施用」毒品之行為
    本身之法條文義而言，本來即未將「反覆性」或「成癮性」
    之概念加諸於「施用」之文字內涵內。質言之，純粹就法條
    作中立性而不預設立場之審認，毒品「施用行為」之概念並
    未有所謂「反覆實施」之特徵在內，既然沒有「反覆實施」
    之特徵在內，即不得用法條文義以外之「個案行為人有反覆
    施用之事實」作為解釋法條規定之依據。本件被告甲○○雖
    前於95 年9月25日18時40分許回溯72小時內某時，因施用第
    二級毒品甲基安非他命，業經檢察官提起公訴，並由台灣高
    雄地方法院於96年3 月30日以96年易字第236 號判決判處有
    期徒刑7 月，上訴本院後於同年5 月30日撤回上訴確定，有
    台灣高雄地方法院96年度易字第236 號刑事判決及臺灣高等
    法院被告前案紀錄表在卷可稽。又本件被告甲○○又於95年
    10月19日又再施用第二級毒品海洛因之犯罪事實，因前後查
    獲2 次相隔已近月，又修正後之刑法已刪除連續犯之規定，
    參之前揭說明，法律單一評價機制關閉，可獨立數次地充足
    犯罪構成要件之複數行為，自應回歸數罪併罰之法律評價機
    制予以論罪科刑，不得認其前後施用毒品，成立集合犯之關
    係；又施用毒品者，並非必然已成癮，亦非必然反覆密集施
    用，若反覆密集施用者是集合犯，其不常偶而分開、數次施
    用者，反成為數罪併罰，其法律評價亦顯有矛盾及不當，是
    不得認其前後施用毒品成立集合犯之關係。最高法院96年8
    月21日刑庭會議亦決議，施用毒品者查獲一次，為一行為，
    即應一罰，亦認為施用毒品行為，不成立集合犯。
四、原判決未予詳查，遽以本件檢察官起訴的犯罪事實，與前開
    確定判決案件之施用毒品犯罪事實，具有集合犯之實質上一
    罪，依審判不可分原則，該案判決之效力，應及於全部犯罪
    事實，而不經言詞辯論，逕為諭知免訴之判決，尚有未洽。
    公訴人上訴意旨執此指摘原判決不當，為有理由，自應由本
    院將原判決撤銷，發回原審法院另為適當之判決，並不經言
    詞辯論為之。
據上論斷，應依刑事訴訟法第369 條第1 項但書、第372 條，判
決如主文。
中    華    民    國    97    年    1     月    4    日
                      刑事第六庭  審判長法  官  王憲義
                                        法  官  邱永貴
                                        法  官  張盛喜
以上正本證明與原本無異。
不得上訴。
中    華    民    國    97    年    1     月    4    日
                                        書記官  林明威


司法院資訊處製作；財團法人民間司法改革基金會備份。
